【裁判字號】    98,訴,852
【裁判日期】    980821
【裁判案由】    拆屋還地
【裁判全文】
臺灣高雄地方法院民事判決               98年度訴字第852號
原      告  板信商業銀行股份有限公司
法定代理人  丙○○
訴訟代理人  史乃文律師
            楊林澂律師
被      告  甲○○
被  告  兼
訴訟代理人  乙○○
上當事人間拆屋還地事件，本院於民國98年8 月6 日言詞辯論終
結，判決如下：
    主  文
被告甲○○應將坐落高雄市○○區○○段四小段六九○號之土地
上如附圖所示編號A 、面積三四點七二平方公尺之建物拆除，並
將該部分之土地交還原告。
訴訟費用由原告與被告甲○○各負擔二分之一。
本判決第一項如原告以新台幣柒拾萬為被告甲○○供擔保後，得
為假執行，但被告甲○○如以新台幣貳佰零玖萬捌仟肆佰零柒萬
為原告預供擔保後，得免為假執行。
原告其餘之訴及假執行之聲請均駁回。
    事實及理由
一、按訴狀送達後，原告不得將原訴變更或追加他訴。但被告同
    意者，不在此限，民事訴訟法第255 條第1 項第1 款定有明
    文。查原告於具狀起訴時本僅列被告甲○○一人，嗣於97年
    12月15日具狀追加被告乙○○，甲○○、乙○○均同意追加
    （見98年4 月21日準備程序筆錄），則原告追加之訴為合法
    ，應予准許。
二、原告主張：坐落高雄市○○區○○段四小段690 號之土地（
    下稱系爭土地）為伊所有，而同小段709 地號土地及其上同
    小段5480建號即門牌號碼高雄市新興區○○○路21巷8 號建
    物（下稱系爭建物）為甲○○所有；嗣伊於96年8 月24 日
    發現系爭建物增建部分有越界、無權占用系爭土地之情形，
    且經核對系爭建物之建物測量圖與系爭建物現況，發現系爭
    建物實際寬度已超出登記4.32公尺，應為辦理建物第一次登
    記後增建，旋於同年月30日函知拆除並交還土地，被告均置
    之不理，而乙○○為甲○○之父親，且自承為增建部分之建
    造人，爰依民法第767 條中段、前段之規定，提起本件訴訟
    等情。並聲明：(一)被告二人應將坐落系爭土地上如高雄市地
    政處新興地政事務所97年12月8 日製作之土地複丈成果圖（
    下稱附圖）所示編號A 、面積34.72 平方公尺之系爭建物部
    分拆除，並將該部分之系爭土地交還原告。(二)願供擔保，請
    准予宣告假執行。
三、被告則以：就原告所主張之事實經過不爭執，惟系爭建物增
    建部分，乃乙○○為便於將來合夥事業之經營所興建，與甲
    ○○無關。附圖編號A 部分相鄰710 地號部分有4. 5米之增
    建，乃於82年即增建完成六層，其餘部分至95年間興建至2
    樓。嗣於96年1 月間，經乙○○與原告透過訴外人台灣開礦
    資產管理股份有限公司（下稱台灣開礦公司）斡旋、合作，
    並於同年10月5 日簽訂不動產買賣及信託契約，原告已將包
    括系爭土地在內之四筆土地連同地上建物售與台灣開礦公司
    。而台灣開礦公司與原告簽訂上開契約前，於96年1 月24日
    即與乙○○簽訂合夥契約，洽商上開不動產整建及出售事宜
    ，台灣開礦公司為配合合夥業務之進行，乃同意該系爭建物
    之增建及繼續使用之權利，故並非無權占用系爭土地甚明。
    且系爭建物之增建並非一朝一夕，如未經同意實無可能任意
    興建，原告既早已知悉此情，竟待增建部分即將完成，始要
    求拆屋還地，又系爭建物之增建部分計有六層樓，該占用部
    分土地係依法不得作為建築用地之法定空地，如原告僅訴請
    拆屋還地而不請求損害賠償，其權利之行使顯有以損害他人
    為主要目的，自有違誠信，屬濫用權利等語，資為抗辯。並
    聲明：(一)駁回原告之訴及假執行之聲請。(二)如受不利之判決
    ，願供擔保，聲請准予免為假執行。
四、兩造不爭執事項及爭點：
  (一)不爭執事項：
    1.系爭土地為原告所有，而系爭建物則為甲○○所有。
    2.系爭建物增建部分有越界、占用系爭土地之情形，且增建
      部分為系爭建物辦理第一次登記後所增建。
    3.系爭建物增建部分為乙○○出資興建，面積為附圖編號A
      部分所示面積34.72 平方公尺。
    4.原告與訴外人板信資產管理股份有限公司與台灣開礦公司
      簽立不動產買賣契約書及不動產信託契約書。
  (二)爭點：
    1.被告二人在系爭土地上增建如附圖編號A 所示部分之建物
      ，是否有使用系爭土地之合法權源？
    2.原告訴請被告應將如附圖編號A 所示增建部分拆除並返還
      土地，是否為權利濫用？
六、本院之判斷：
  (一)被告二人在系爭土地上增建如附圖編號A 所示部分之建物，
    是否有使用系爭土地之合法權源？
    1.按請求返還所有物之訴，應以現在占有該物之人為被告，
      如非現在占有該物之人，縱令所有人之占有係因其人之行
      為而喪失，所有人亦僅於此項行為具備侵權行為之要件時
      ，得向其人請求賠償損害，要不得本於物上請求權，對之
      請求返還所有物（最高法院29年上字第1061號判例參照）
      。次按民法第66條第1 項所謂定著物，係指非土地之構成
      部分，繼續附著於土地，而達一定經濟上目的，不易移動
      其所在之物而言。已完成之建築物，為獨立之不動產，得
      為物權之客體，自無問題，而所謂建築物，凡有牆垣覆蓋
      ，足以避風雨，供出入，可達經濟上使用之目的者，均屬
      之。如建築物之構造及使用上已連成一體，無從區分何部
      分為主建物，何部分為附屬建物，自僅得為單一物權之客
      體，其已合法辦理所有權登記者，即具有處分該建物之權
      能，如為違章建築物，則應由原始起造人取得所有權，合
      先敘明。
    2.本件系爭建物已合法辦理所有權登記，所有權人為甲○○
      一節，為兩造所不爭，並有系爭建物登記謄本附卷可稽（
      卷第11-12 頁），堪認屬實。系爭建物雖增建如附圖A所
      示部分，該增建部分目前尚未完工；惟增建部分與甲○○
      所有之系爭建物相連接，在結構及使用上連成一體，增建
      部分與主建物完全打通，且與同愛路30號建物三者連成一
      體，亦可互通等情，業經本院於97年12月5 日至現場勘驗
      無誤，製有勘驗筆錄及現場拍攝照片附卷可憑（卷第31-3
      7 頁）。準此以言，系爭建物與增建部分，既無構造上與
      使用上之區分，實已成為一體，而為一獨立之建築物，該
      建築物之所有權人為甲○○，依上說明，縱該增建部分係
      乙○○出資興建，乙○○仍無獨立之處分權能，僅系爭建
      物之登記所有權人即甲○○有權處分。是甲○○辯稱系爭
      建物增建部分係乙○○興建，與其無關云云，顯有誤會，
      而原告對無處分權之乙○○請求拆屋還地，即屬無據，此
      部分之訴應予駁回。
    3.甲○○雖辯稱系爭建物增建部分，係乙○○透過台灣開礦
      公司與原告斡旋，原告已同意出售系爭土地，並與台灣開
      礦公司簽訂買賣契約及信託契約，而乙○○與台灣開礦公
      司則另簽訂合夥契約，經台灣開礦公司同意系爭建物之增
      建及使用等語，並提出斡旋單、支票、買賣契約及不動產
      信託契約書、台灣開礦公司出具之同意書及合夥契約書等
      件為證（卷第53-67 、77-80 頁）。原告對於曾與台灣開
      礦公司簽訂上開買賣契約及信託契約一節，固不否認為真
      實，但陳稱業已合意解除契約，並出具該合意解除契約書
      附卷供參（卷第134 頁），至於台灣開礦公司與乙○○合
      夥及同意為系爭建物之增建部分，則否認其真正。本院認
      為，原告雖與台灣開礦公司就系爭土地簽訂買賣契約，亦
      僅為債之關係，於未辦理所有權移轉登記前，原告仍屬系
      爭土地之所有權人。而觀之被告所出具之同意書所載，立
      同意書人為台灣開礦公司，並非原告，是縱令該同意書為
      真正，既非原告同意增建及使用，甲○○自不得以該同意
      書對抗原告，執為占有系爭土地之法律依據。是系爭建物
      之增建部分占有系爭土地並無合法權源，堪以認定。
  (二)原告訴請被告應將如附圖編號A 所示增建部分拆除並返還土
    地，是否為權利濫用？
    1.按權利之行使，不得違反公共利益，或以損害他人為主要
      目的。行使權利，履行義務，應依誠實及信用方法。次按
      權利之行使，是否以損害他人為主要目的，應就權利人因
      權利行使所能取得之利益，與他人及國家社會因其權利行
      使所受之損失，比較衡量以定之。倘其權利之行使，自己
      所得利益極少而他人及國家社會所受之損失甚大者，非不
      得視為以損害他人為主要目的，此乃權利社會化之基本內
      涵所必然之解釋（最高法院71年台上字第737 號判例參照
      ）。
    2.本件系爭建物增建部分係違法興建，屬違章建物，有如上
      述。依高雄市政府當前取締違建作業要點第1 點規定：「
      85年7 月1 日以後產生之違章建築，依法查報拆除，正在
      施工中者以即報即拆處理」，系爭建物增建部分既尚未全
      部完工，本應依法查報拆除，初已難認定原告有何濫用權
      利之情事。
    3.被告雖又辯稱系爭建物增建部分縱令拆除，該法定空地亦
      無法作為建築基地使用，故拆除後對原告並無重大利益，
      反觀該增建部分為六層建物，拆除後將導致被告蒙受重大
      損失，原告執意訴請拆除，顯違誠信，係權利濫用等語。
      然按所謂「法定空地」，依建築法第11條第1 項規定，係
      為建築基地法定應留設空地之面積，為建築基地之部分，
      屬於供建築使用之土地。該依相關建築法令所應留設一定
      比例之法定空地，係為使建築物便於日照、通風、採光、
      活動及防火等目的，兼具居家環境舒適品質與居住安全之
      考量，如在法定空地任意興建建築物，明顯損害公益，自
      不待言。據此，系爭土地既為應留設之法定空地，甲○○
      在系爭建物另增建違章建物，占用系爭土地，原告訴請拆
      除，不僅係權利之正當行使，尚兼有公益性，被告辯以原
      告係專為損害他人為主要目的，屬權利濫用云云，自無可
      取，亦與原告是否另請求不當得利無關。至甲○○另以原
      告早已知悉系爭建物增建情形，並曾向台灣開礦公司表示
      因已成立買賣，可由台灣開礦公司任意處理，茲仍請求拆
      屋還地，有違誠信一節，為原告所否認，此部分有利之事
      實，被告既不能為相當之舉證，自不能信其所述為真，此
      部分辯解，亦無可採。
七、綜上所述，系爭建物如附圖所示編號A 增建部分係無權占用
    系爭土地，被告所指原告權利濫用、有違誠信云云，均不足
    憑信。從而，原告依民法第767 條所有物妨害除去、返還請
    求權之規定，請求甲○○應將坐落系爭土地上如附圖所示編
    號A 、面積34.72 平方公尺之建物部分拆除，並將該部分之
    土地交還原告，為有理由，應予准許。至原告主張乙○○亦
    屬無權占有系爭土地，請求拆屋還地，則屬無據，應予駁回
    。
八、原告與甲○○均陳明願供擔保，分別聲請宣告假執行及免為
    假執行，就原告勝訴部分，核無不合，爰分別酌定相當擔保
    金額准許之。至原告對乙○○之訴既經駁回，此部分假執行
    之聲請即失所附麗，應併予駁回。
九、據上論結，本件原告之訴為一部有理由，一部無理由，依民
    事訴訟法第79條、第390 條第2 項，第392 條第2 項，判決
    如主文。
中    華    民    國    98    年    8     月    21    日
                  民事第四庭  審判長法  官  朱玲瑤
                                    法  官  劉惠娟
                                    法  官  李嘉益
以上正本證明與原本無異。
如對本判決上訴，須於判決送達後20日內向本院提出上訴狀，同
時表明上訴理由（原判決所違背之法令及其具體內容或依訴訟資
料可認為原判決有違背法令之具體事實）；如已於本判決宣示後
送達前提起上訴者，應於判決送達後10日內補具上訴理由（均須
按他造當事人之人數附繕本）。
中    華    民    國    98    年    8     月    24    日
                                    書記官  陳瓊芳


司法院資訊處製作；財團法人民間司法改革基金會備份。
